臺灣高等法院刑事判決　　　　　　　　　　　　　九十年上更（一）字第四四四號
　　上　訴　人
　　即　被　告　乙○○
　　　　　　　　戊○○
　　右　一　人
　　選任辯護人　林詮勝
　　上　訴　人
　　即　被　告　甲○○
　　　　　　　　丙○○
右上訴人等，因違反水利法案件，不服台灣板橋地方法院八十六年度訴字第五一七號
，中華民國八十六年七月二日第一審判決（起訴案號：台灣板橋地方法院檢察署八十
五年度偵字第二二六九六號），提起上訴，經判決後，由最高法院第一次發回更審，
本院判決如左：
    主    文
原判決撤銷。
乙○○、戊○○、甲○○、丙○○均無罪。
    理    由
一、公訴意旨略以：乙○○係英發營造股份有限公司（以下簡稱英發公司）工務經理
    ，戊○○（曾於八十四年間因竊盜案件，經台灣士林地方法院判處有期徒刑七月
    ，緩刑四年，現仍在緩刑期間）則係英發公司承攬台灣省水利局第十工程處所發
    包之新店溪永和堤防秀朗橋段加固工程之現場監工，乙○○及戊○○共同利用合
    法掩護非法，自民國（下同）八十五年十一月十七日上午八時許僱用與渠等有犯
    意聯絡之甲○○駕駛車號ＱＨ─四○一號大貨車自台北縣新店市○○路○段馬路
    旁載運廢土至上開其承包之「永和堤防加固工程」工作區內傾倒；另自同年月十
    八日上午起僱用亦與渠等有犯意聯絡之丙○○駕駛車號ＧＤ─一八三號大貨車自
    台北縣新店市○○路○段馬路旁載運廢土至上開其承包之「永和堤防加固工程」
    工作區即新店溪旁行水區內之土地（屬台北縣中和市○○段第六八三號、第六八
    四號、第六八五號地號旁未登錄之土地），其中甲○○共傾倒十幾車之廢土，丙○○傾倒五車之廢土，共占用一百五十六‧八○平方公尺，使新店溪之行水區域
    縮窄，於漲潮時足以妨礙水流，如遇颱風暴雨，所傾到之廢土會被沖入新店溪中
    而生水患，影響沿岸及下游居民之安全，致生公共危險。嗣於八十五年十一月十
    八日下午二時三十分許，經民眾檢舉而為巡邏之員警當場查獲，而違反水利法第
    七十八條第一項第一款之規定，涉有同法第九十二條之一第一項後段之罪嫌等云
    云。
二、按犯罪事實應依證據認定之，無證據不得推定其犯罪事實；又不能證明被告犯罪
    者，應諭知無罪之判決，刑事訴訟法第一百五十四條、第三百零一條第一項分別
    定有明文，亦即事實之認定應憑證據，如未能發現相當證據，或證據不足以證明
    自不能以推測或擬制之方法，為裁判基礎（最高法院四十年臺上字第八六號判例
    參照），此為我國刑事訴訟制度「無罪推定原則」之具體表徵；次按認定犯罪事
    實應憑積極證據，倘積極證據不足以為不利於被告事實之認定時，即應為有利被
    告之認定，更不必有何有利之證據，最高法院三十年上字第八一六號著有判例，
    所謂「積極證據足以為不利被告事實之認定」，依據同院七十六年臺上字第四九
    八六號判例意旨，係指據為訴訟上證明之全盤證據資料，在客觀上以達於通常一
    般之人均不致於有所懷疑，而得確信被告確曾犯罪之程度；若未達到此一程度，
    而有合理懷疑之存在時，即無從為被告有罪之確信。
三、本件公訴人認被告（即上訴人）甲○○、乙○○、丙○○、戊○○四人涉有上開
    之罪嫌，無非以乙○○為該英發營造公司之工務經理，及戊○○為現場監工，並
    雇用甲○○、丙○○在承包「永和堤防加固工程」行水區域內傾倒廢土，嚴重影
    響河防安全，致生公共危險，渠等被告均有犯意聯絡與行為之分擔，且被告等均
    坦承於系爭之前揭時地，載運土石至行水區之事實，核與證人即台灣省水利局第
    十工程處工務課工程員丁○○到庭供述相符，復有公訴人於八十五年十二月十七
    日履勘現場所制作之履勘筆錄，及現場照片二十八張附卷可按；且被告四人傾倒
    廢土之地點，係位於台北縣中和市○○段第六八三號、第六八四號、第六八五號
    旁未登錄土地，有台北縣中和地政事務所八十五年十二月二十一日八五北縣中地
    二字第一三二○三號函可參，及被告傾土之位置於行水區域內，縮小河川通水斷
    面，足以妨礙水流，致生公共危險，亦有台北縣政府八十六年一月七日八六北府
    工水字第八○六二號函及新店溪河川圖各一份在卷可稽等為主要論據。惟查：
（一）本案系爭重點乃違反水利法第七十八條第一項第一款規定之「傾倒廢棄物，足
      以妨礙水流之行為」，及同時涉有同法第九十二條之一第一項後段之「致生公
      共危險」罪嫌等。申言之，本件論證及調查重點在於（一）是否為傾倒廢土。
      （二）是否因而致生公共危險之具體危險犯。合先敘明。
（二）本件工程係英發公司承攬水利局發包之新店溪永和堤防秀朗橋段加固工程，並
      有工程合約可按（見原審卷第五十二頁至五十六頁），工程項目包括護岸加固
      工程一三○○公尺外，另有停車場及植栽綠化等項工程，面積廣達數十公頃，
      其中僅噴植混合草種地區，即有十六公頃九三五九平方公尺，毯狀植生帶一公
      頃九四二二平方公尺，尚包括種植楊柳樹三百九十棵，黃金榕樹一千四百六十
      二棵，及杜鵑四千一百六十株、大花扶桑三千三百二十八株，此包商估價單有
      明細可按（見八十六年上訴字第三九一四號卷第四十五、四十六頁），尚有栽
      植客土及栽植費，及土壤（含運費）堆肥、回填工及種植費等包商單價分析表
      可據（見八十六年上訴字第三九一四號卷第四十七頁），足徵植栽綠化工工程
      所使用之土壤，並非採用工程區內自行平衡之方式，而係須由工程區域外運入
      客土，亦即須使用外來之土壤，此於上開包商單價分析表中，均有記明土壤及
      堆肥等均含「運費」之估算在內，可資證明。因此，本件甲○○、丙○○受僱
      乙○○、戊○○載運新店市○○路之客土進入本件系爭承攬之工區，係為準備
      將土壤堆置於栽綠化工程之施工區域內，而並非隨意棄置，此亦經水利處第十
      河川局證人丁○○於本院到庭證稱：「（何以認定本件所傾倒之土壤為廢土？
      ）本案經民眾檢舉，警察機關逕行舉發，事後我們去了解傾倒的土堆裡有雜質
      如樹枝等，但這些土壤如果在工地外篩選過再送到工地就不會有這個案子，他
      們表示要在工地篩選，如果這樣我們也沒有意見」、「（當時有無判定為廢土
      ？）沒有，當時我們沒有到場，隔天才去現場了解，造成誤會的原因，是因為
      土壤內含有樹枝、石頭等雜物，當時是警方處理係以現行犯移送」等語（見本
      院卷九十年十一月二十二日訊問筆錄），此亦經水利處第十河川局於九十年十
      一月二十八日（九○）水利十工字第○九○○二○一三六七號函覆本院亦作如
      認定。是此工務經理乙○○特意支出價金自外地運入土壤，目的即在完成承攬
      之綠化工程，而須供栽植綠化之用，而存置於工區內，顯非廢土，足堪認定；
      甚且自外地運入土壤，乃事前經主管機關之水利局，以工程合約之方式預為同
      意，此與一般建築商將磚石混雜之全然無用之廢土石，於暗中傾倒入河川地，
      而以拋棄傾倒之方式為棄置之情，迥然有別，準此，本件系爭土壤，在客觀上
      即非廢土，而系供施工綠化之用，而非主觀上有傾倒廢土，於焉顯見。
（三）抑有進者，苟運入者系為廢土，依社會一般經驗法則判斷，渠等被告大可直接
      倒入水塘，既得湮滅罪證，又可達到傾倒廢土之目的，何須留置於顯目之處，
      令人望眼即知；甚至亦可利用工區內之挖土機或堆土機，加以迅速掩埋廢土，
      因而，究其載運土壤，乃純為篩分、拌肥乃至回填植裁綠化之用，而非棄置，
      是此，並不能因英發營造公司購進之土壤，即妄斷遽稱為廢土，故渠等被告所
      載運之客土與水利法第七十八條第一項第一款所稱「傾倒廢土」之構成要件有
      間，渠等被告於歷審之辯稱，容有可採。
（四）復就本件土壤堆置之情形，總數僅八十五立方公尺，本院曾函詢水利主管機關
      函查，承該局第十工程回覆「不影響灌溉」、「尚未構成嚴重之威脅」等情，
      於該處八十七年一月十五日（８６）水十工字第一○一八○號函可據（見八十
      六年上訴字第三九一四號卷第六十四頁），準此，亦與水利法第七十八條第一
      項第一款所稱「足以妨礙水流之行為」之構成要件有間。
（五）再者，水利法第九十二條之一第一項後段，因違反主管機關為保護水道，禁止
      在行水區傾倒廢土，致生公共危險罪，係採具體危險制（最高法院九十年台上
      字第二五二八號判決參照），雖非必已使堤岸潰決，人、畜、房屋淹沒，始得
      謂已生具體之危險，然仍應依社會一般之觀念客觀的認定，有無發生妨礙水流
      之具體事實為必要，例如使水流改道或侵蝕護岸等具體危險之事實，然據本件
      於該水利處八十七年一月十五日（８６）水十工字第一○一八○號函謂「就土
      方之數量、面積、高度言，因僅約八十五立方公尺；如遇大雨或洪水雖不利水
      流，然與該河段通水斷面比較甚小，尚未構成嚴重之威脅」等語（見八十六年
      上訴字第三九一四號卷第六十四頁），於客觀上顯無造成具體危險之可能。準
      此，亦與此致生公共危險之構成要件亦屬有間。
（六）綜上，揆諸實務見解及前揭之調查與論證，倘積極證據不足以為不利於被告事
      實之認定時，即應為有利被告之認定，更不必有何有利之證據，是此，本件渠
      等被告之犯罪尚屬不能證明，即應為無罪判決諭知，原審率為有罪之認定，顯
      有未洽，被告甲○○、乙○○、丙○○、戊○○等四人動輒刑事司法纏訟餘五
      年，身心俱疲，必為曲解司法公正，理可相見，惟適此之平反，雖然事過境遷
      ，人事已變，誠盼平伏心中冤抑之萬一，渠等被告據此作為上訴為有理由，原
      審判決既有不當，自應由本院加以撤銷改判，而為被告四人為無罪之諭知。
四、被告乙○○、丙○○均經合法傳喚，無正當理由不到庭，爰不待其陳述逕行判決
。
據上論斷，應依刑事訴訟法第三百六十九條第一項前段、第三百六十四條、第三百七
十一條、第三百零一條第一項，判決如主文。
本案經檢察官覃正祥到庭執行職務。
中      華      民      國    九十一    年       一       月    二十二  日
                                臺灣高等法院刑事第一庭
                                    審判長法  官  李  相  助
                                          法官  蘇  素  娥
                                          法  官  蔡  光  治
右正本證明與原本無異。
檢察官如不服本判決應於收受送達後十日內向本院提出上訴書狀，其未敘述上訴之理
由者並得於提起上訴後十日內向本院補提理由書（均須按他造當事人之人數附繕本）
。
                                          書記官 王  才  生
中      華      民      國    九十一    年       一       月   二十四   日
